ACORDAO-COMPLETO-2354603

ACÓRDÃO 12180/2019 ATA 38/2019 - PRIMEIRA CÂMARA

VISTOS, relatados e discutidos estes autos de ato de concessão de pensão civil instituído por Perciliana da Silva Antunes, ex-servidora da Superintendência Estadual da Funasa na Bahia:
ACORDAM os Ministros do Tribunal de Contas da União, reunidos em sessão da 1ª Câmara, ante as razões expostas pelo Relator, em: 
9.1. considerar ilegal e recusar registro ao ato de pensão civil instituída por Perciliana da Silva Antunes em favor de Gilson Almeida Antunes ;
9.2. dispensar o ressarcimento das quantias indevidamente recebidas, presumida a boa-fé, consoante o disposto no Enunciado 106 da Súmula de Jurisprudência do TCU;
9.3. determinar à Superintendência Estadual da Funasa na Bahia que, nos termos dos art. 262, caput, do Regimento Interno do TCU e 19, caput, da Instrução Normativa - TCU 78/2018:
9.3.1. faça cessar os pagamentos decorrentes do ato impugnado, comunicando ao TCU, no prazo de 15 (quinze) dias, contado a partir da ciência dessa deliberação, as providências adotadas;
9.3.2. informe ao beneficiário o teor deste Acórdão, alertando-o de que o efeito suspensivo proveniente da interposição de eventuais recursos junto ao TCU não o eximirá da devolução dos valores percebidos indevidamente após sua notificação, caso os recursos não sejam providos;
9.3.3. emita e disponibilize no sistema e-Pessoal, no prazo de 30 (trinta) dias, novo ato de concessão, escoimado das irregularidades apontadas, nos termos do art. 262, § 2º, do Regimento Interno do TCU;
9.3.4. encaminhe ao Tribunal, no prazo de 30 dias, comprovante de que o interessado tomou ciência desta deliberação.

Atos de concessão de pensão civil.

Primeira Câmara

Superintendência Estadual da Funasa Na Bahia.

3. Interessados/Responsáveis:
3.1. Interessado: Gilson Almeida Antunes (XXX.590.225-XX).

13.1. Ministro presente: Walton Alencar Rodrigues (Relator).
13.2. Ministros-Substitutos convocados: Marcos Bemquerer Costa e Weder de Oliveira (na Presidência).

WALTON ALENCAR RODRIGUES

Adoto, como relatório, instrução elaborada no âmbito da Secretaria de Fiscalização de Pessoal, que contou com concordância do MPTCU (peças 20-22) :
INTRODUÇÃO
1.	Trata-se de ato de concessão de pensão civil instituída por Perciliana da Silva Antunes (CPF: XXX.557.935-XX) , ex-servidora da Superintendência Estadual da Funasa na Bahia.
2.	O ato foi submetido, para fim de registro, à apreciação do Tribunal de Contas da União (TCU) , de acordo com o art. 71, inciso III, da Constituição Federal. O cadastramento e a disponibilização ao TCU ocorreram por intermédio do Sistema de Apreciação e Registro de Atos de Admissão e Concessões, na forma dos arts. 2º, caput e incisos I a VI, e 4º, caput, da Instrução Normativa - TCU 78/2018.
3.	Ao benefício pensional instituído pela ex-servidora habilitou-se Gilson Almeida Antunes (CPF: XXX.590.225-XX) , viúvo da ex-servidora (peça 18) .
HISTÓRICO
4.	Esta Unidade Técnica, em 12/12/2012, elaborou peça de instrução processual formulando proposta pela ilegalidade do ato de concessão ora examinado, haja vista que as vantagens GAE, VPI, GDASST e GESST não foram proporcionalizadas no cálculo do benefício pensional (peça 9) .
5.	Encaminhados os autos ao Ministério Público (MP/TCU) , o douto parquet anuiu com a proposta desta Unidade Técnica (peça 11) . Seguindo os autos para o Ministro-Relator (peça 12) , foi determinada a realização de oitiva do beneficiário.
6.	Em cumprimento à sobredita determinação, esta Secretaria de Fiscalização oportunizou a oitiva do interessado (peças 14 e 15) . Contudo, embora conste dos autos que o mesmo tenha sido regularmente notificado (peça 16) , não vieram aos autos suas alegações de defesa. A ficha financeira atualizada extraída do Siape consta da peça 18.
EXAME TÉCNICO
7.	Considerando que não houve resposta do interessado à oitiva, bem como considerando que não há nos autos novos elementos de prova aptos a elidir a irregularidade anteriormente apontada por esta Secretaria de Fiscalização, reitera-se o exame técnico inicialmente apresentado por esta Unidade Técnica (peça 9) , a seguir reproduzido com os pertinentes ajustes:
4.	Primeiramente cabe destacar que a aposentadoria da instituidora foi julgada prejudicada por perda de objeto, nos autos do TC-Processo 015.602/2008-0. Sobre esse ato vale dizer que a aposentadoria ocorreu em 7/8/1997, com proventos proporcionais ao tempo de serviço, aos 25 anos de serviço, se mulher, conforme previsto no art. 40, inciso II, alínea “c” do texto original da CF/1988. Nesse ato, o parecer do controle interno foi pela ilegalidade, alegando falta de comprovação da contribuição previdenciária para o tempo de serviço prestado à Prefeitura Municipal de Bom Jesus da Lapa/BA, no período de 01/06/1973 a 31/10/1976.
5.	Com relação ao ato de pensão, ora em análise, vale dizer que a instituidora faleceu em 16/8/2006, instituindo pensão, a partir da mesma data, em favor de seu viúvo GILSON ALMEIDA ANTUNES, com fundamento no art. 217, I, "a" da Lei 8.112/1990, qual seja: Beneficiário de pensão vitalícia: o cônjuge. 
6.	A pensão foi calculada considerando como base de cálculo as vantagens permanentes do último provento da ex-servidora e a regra do redutor, com reajuste pelo RGPS, conforme previsto no § 7º do art. 40 da CF/1988, com regulamentação dada pela MP 167/2004, convertida na Lei 10.887/2004, e no art. 15 da mesma Lei, com redação dada pela Lei 11.784/2008.
7.	Todavia, o parecer do Controle Interno foi pela ilegalidade, pelo mesmo motivo do ato de aposentadoria e, embora a aposentadoria da instituidora tenha sido proporcional a 25/30, as vantagens GAE (R$ 560,00) , VPI (R$ 59,87) , GDASST (R$ 90,60) e GESST (R$ 206,00) foram informadas no ato por seus valores integrais. Em virtude disso, foi realizada diligência à Unidade Jurisdicionada, para esclarecer tal situação.
8.	Com relação ao tempo averbado, em resposta à diligência, a Unidade Jurisdicionada enviou o Mapa de Tempo de Serviço da instituidora (peça 3, p. 3-4) , o qual totaliza 25 anos, 2 meses e 1 dia de tempo de serviço, conforme constou no ato de aposentadoria, já inclusos os 3 anos e 5 meses de averbação do tempo de serviço na Prefeitura Municipal de Bom Jesus da Lapa, no período de 1/6/1973 a 31/10/1976. Além disso, foi enviada uma declaração emitida pela Agência da Previdência Social em Bom Jesus da Lapa/BA (peça 3, p. 2) , a qual informou que, após consulta ao banco de dados, não foi detectado nenhum vínculo empregatício entre a instituidora Perciliana da Silva Antunes e a Prefeitura Municipal de Bom Jesus da Lapa/BA.
9.	Sobre isso, este Tribunal já se manifestou diversas vezes no sentido de que, conforme Resenha de Jurisprudência elaborada pela Secretaria das Sessões (Controle 8054224.410) :
a averbação de tempo de serviço com base em certidões fornecidas por órgãos ou entidades, não homologadas pelo INSS, depende da comprovação da efetiva prestação de serviços por intermédio de documentos como atos de nomeação e de exoneração, fichas financeiras, carteira funcional, dentre outros.
10.	Nesse mesmo sentido, vale citar o trecho do voto do Exmo. Ministro-Relator Aroldo Cedraz no Acórdão 2146/2007-TCU-Segunda Câmara:
3. Sobre a utilização de tempos de serviço não homologados pelo INSS, esta Corte de Contas já se manifestou em diversas oportunidades no sentido de não ser aplicável a este caso a presunção de legitimidade de documentos expedidos por órgãos públicos. Há sempre a necessidade de que sejam juntadas provas robustas quanto ao tempo de serviço supostamente prestado pelo servidor, como forma de limitar a possibilidade fraudes (Acórdão 927/2007-TCU-Primeira Câmara e Acórdão 2385/2003-TCU-Segunda Câmara) .
11.	Assim, verifica-se que, retirando os 3 anos e 5 meses de tempo de serviço averbados na Prefeitura Municipal de Bom Jesus da Lapa, a ex-servidora não tem tempo de serviço suficiente para se aposentar proporcionalmente aos 25 anos de serviço, conforme fundamento utilizado no ato de aposentadoria, nem por nenhum outro fundamento vigente na época, pois conta apenas com 21 anos, 9 meses e 6 dias. 
12.	No entanto, é importante considerar que o ato de aposentadoria foi julgado prejudicado por perda de objeto somente em 24/7/2008, por meio do Acórdão 2291/2008-TCU-Primeira Câmara, ou seja, mais de 10 anos após a aposentadoria da instituidora, haja vista que, se no momento do julgamento desse ato, a ex-servidora ainda não tivesse falecido, seria necessário que ela retornasse à atividade, para completar o tempo de serviço mínimo para se aposentar.
13	Nessa situação, cabe considerar ainda que, se ela tivesse retornado à atividade e viesse a falecer, isso ensejaria que a pensão fosse calculada com base na totalidade da sua remuneração recebida na atividade, mesmo que ela não tivesse completado ainda o tempo mínimo para se aposentar, conforme regra de cálculo prevista no art. 2º, inciso II da Lei 10.887/2004:
Art. 2o Aos dependentes dos servidores titulares de cargo efetivo e dos aposentados de qualquer dos Poderes da União, dos Estados, do Distrito Federal e dos Municípios, incluídas suas autarquias e fundações, falecidos a partir da data de publicação desta Lei, será concedido o benefício de pensão por morte, que será igual:
I - à totalidade dos proventos percebidos pelo aposentado na data anterior à do óbito, até o limite máximo estabelecido para os benefícios do regime geral de previdência social, acrescida de 70% (setenta por cento) da parcela excedente a este limite; ou
II - à totalidade da remuneração do servidor no cargo efetivo na data anterior à do óbito, até o limite máximo estabelecido para os benefícios do regime geral de previdência social, acrescida de 70% (setenta por cento) da parcela excedente a este limite, se o falecimento ocorrer quando o servidor ainda estiver em atividade. (grifei) 
14.	Sobre essa situação excepcional, vale mencionar que o Acórdão 3869/2011-TCU-Segunda Câmara, proferido nos autos do TC Processo 010.932/2008-2, seguindo entendimento firmado no Supremo Tribunal Federal, posicionou-se no sentido de que, nos casos onde restar constatado extenso período decorrido entre a edição do ato e a apreciação pelo TCU e que o beneficiário do ato não tenha de alguma forma contribuído para tal, se limitando a agir na esteira da boa-fé, deve prevalecer o princípio da segurança jurídica e da proteção da confiança. A ementa do mencionado decisum é a seguinte:
Sumário: APOSENTADORIA. PEDIDO DE REEXAME. ATO ORIGINALMENTE JULGADO ILEGAL EM FUNÇÃO DA CONTAGEM INDEVIDA DE TEMPO DE ALUNO APRENDIZ. LONGO TEMPO DECORRIDO ENTRE A EDIÇÃO DO ATO E A APRECIAÇÃO PELO TCU. BOA-FÉ DA INTERESSADA. PREVALÊNCIA DA SEGURANÇA JURÍDICA. JURISPRUDÊNCIA DO STF. PRECEDENTES DO PRÓPRIO TCU. CONHECIMENTO DO RECURSO. PROVIMENTO. LEGALIDADE E REGISTRO DO ATO INICIAL, EM CARÁTER EXCEPCIONAL. CIÊNCIA À RECORRENTE E AO ÓRGÃO RESPONSÁVEL PELA CONCESSÃO. 
Constatada em ato concessório de aposentadoria ou de pensão ilegalidade que o macule, mas decorrido longo lapso temporal entre a data de publicação e a sua apreciação por parte do TCU, e desde que o beneficiário não tenha, de alguma maneira, contribuído para a ocorrência, tendo se limitado a agir na esteira da boa-fé, é possível, no caso concreto, a aplicação dos princípios da segurança jurídica e da proteção da confiança em favor do interessado a fim de julgar o ato legal e conceder-lhe o registro, objetivando evitar a sua reversão à ativa e/ou redução de seus proventos.
15.	No mesmo sentido, vale citar os Acórdãos do TCU 6.464/2009-1ª Câmara, 1.096/2010-2ª Câmara, 5.091/2010-1ª Câmara, 1.933/2011-1ª Câmara e 2.866/2011-2ª Câmara. Também convém mencionar o acórdão proferido pelo Tribunal Pleno do STF, de forma unânime, no julgamento do MS 27.185-DF, de 17/2/2010. Nessa decisão, o Supremo adotou o princípio da segurança jurídica para reverter os efeitos do Acórdão 188/2008-TCU-Primeira Câmara, que negara registro a ato de aposentadoria emitido há longo tempo. 
16.	É válido transcrever ainda, em sua parte essencial, o derradeiro argumento utilizado pela Relatora Ministra Carmen Lúcia no Voto condutor daquele julgado, in verbis: 
A formalidade e publicidade, que dá validade ao ato, não pode, porém, perdurar por tempo mais do que o razoável, tomado pelo senso comum, esperado do homem médio. A segurança jurídica das relações sociais se mostra fragilizada em face da possibilidade de revisão pela Administração Pública de seus atos quase quatorze anos após a sua prática, período que não pode ser considerado ‘razoável’ (...) 
17.	Desse modo, em razão dos argumentos excepcionais expostos e considerando a impossibilidade de retorno à ativa por parte da instituidora, em razão de seu óbito, entendo que a referida irregularidade pode ser relevada, em respeito aos princípios da segurança jurídica e da proteção da confiança. Isso porque, não seria razoável impor de forma intempestiva ao pensionista, um ônus decorrente da análise tardia do ato, uma vez que a instituidora faleceu sem ter tomado conhecimento do resultado do julgamento do seu ato de aposentadoria.
18.	Não obstante, no que concerne à não proporcionalização de vantagens, em resposta à diligência realizada para esclarecer tal situação (peça 3, p. 5) , cabe mencionar que a Unidade Jurisdicionada em sua explicação  utilizou o contracheque da instituidora, referente ao mês de novembro de 2012, o qual não serve de base de cálculo para a pensão em análise, pois considera o que a instituidora estaria recebendo hoje se não tivesse falecido, sendo que as pensões instituídas após a EC 41/2003 não possuem reajuste pela paridade.
19.	Mesmo assim, por meio dos cálculos realizados por esta Unidade Técnica, foi possível constatar que o benefício está sendo pago em valor superior ao que deveria. Isso porque, atualizando pelos índices do RGPS a última remuneração bruta da instituidora, informada no ato, na qual não estão proporcionalizadas as vantagens GAE, VPI, GDASST e GESST, chegou-se ao valor atualizado do benefício, no valor de R$ 1.964,17, conforme cálculo constante na peça 6, sendo que o valor atualmente pago de benefício é de R$ 1.958,90 (peça 5) .
20.	Dessa forma, entendo que o ato em análise deve ser julgado ilegal, haja vista que as vantagens GAE, VPI, GDASST e GESST não foram proporcionalizadas no cálculo do benefício inicial de pensão.
CONCLUSÃO
8.	Por tudo que foi apresentado, propõe-se considerar ilegal, para fins de registro, o ato de concessão de pensão civil constante deste processo.
PROPOSTA DE ENCAMINHAMENTO 
9.	Ante o exposto, e de conformidade com o preceituado nos artigos 71, III, da Constituição Federal de 1988; 1º, V, e 39, II, da Lei 8.443/1992; 1º, VIII, 259, II, 260, § 1º, e 262, § 2º, do Regimento Interno/TCU, propõe-se:
9.1	considerar ilegal, para fins de registro, o ato de concessão da pensão civil instituída pela ex-servidora Perciliana da Silva Antunes (CPF: XXX.557.935-XX) ;
9.1.1	dispensar o ressarcimento das quantias indevidamente recebidas, presumida a boa-fé, consoante o disposto no Enunciado 106 da Súmula de Jurisprudência do TCU;
9.1.2	determinar à Superintendência Estadual da Funasa na Bahia que, nos termos dos art. 262, caput, do Regimento Interno do TCU e 19, caput, da Instrução Normativa - TCU 78/2018:
a) abstenha-se de realizar pagamentos decorrentes dos atos de concessão considerados ilegais, no prazo de 15 (quinze) dias, contado a partir da ciência dessa deliberação, sujeitando-se a autoridade administrativa omissa à responsabilidade solidária;
b) comunique ao beneficiário acerca do teor deste Acórdão, alertando-o de que o efeito suspensivo proveniente da interposição de eventuais recursos junto ao TCU não o eximirá da devolução dos valores percebidos indevidamente após sua notificação, caso os recursos não sejam providos;
c) emita e disponibilize no sistema e-Pessoal, no prazo de 30 (trinta) dias, novo ato de concessão, escoimado das irregularidades apontadas, nos termos do art. 262, § 2º, do Regimento Interno do TCU; e
d) encaminhe ao Tribunal o comprovante de que o interessado tomou ciência do inteiro teor desta deliberação.

não há

Procuradora-Geral Cristina Machado da Costa e Silva.

PENSÃO CIVIL. PERDA DE OBJETO DO JULGAMENTO DO ATO DE APOSENTADORIA EM DECORRÊNCIA DE FALECIMENTO DO INSTITUIDOR. SEGURANÇA JURÍDICA. NÃO PROPORCIONALIZAÇÃO DE VANTAGENS GAE, VPI, GDAST E GESST NO CÁLCULO DA PENSÃO. ILEGALIDADE. DETERMINAÇÃO PARA EMISSÃO DE NOVO ATO LIVRE DAS IRREGULARIDADES.

PENSÃO CIVIL (PCIV)

Secretaria de Fiscalização de Pessoal (SEFIP).

Trata-se de ato de concessão de pensão civil instituída por Perciliana da Silva Antunes, ex-servidora da Superintendência Estadual da Funasa na Bahia, em favor de Gilson Almeida Antunes, seu cônjuge.
	A aposentadoria da instituidora, concedida com proventos proporcionais ao tempo de serviço, em 7/8/1997, foi julgada prejudicada, por perda de objeto, em 24/7/2008, tendo em vista seu falecimento em 16/8/2006 (Acórdão 2291/2008-TCU-Primeira Câmara) . 
	O parecer do controle interno, à época, foi pela ilegalidade da aposentadoria, alegando falta de comprovação da contribuição previdenciária para o tempo de serviço prestado à Prefeitura Municipal de Bom Jesus da Lapa/BA, no período de 01/06/1973 a 31/10/1976.
	A pensão ora em análise foi calculada considerando como base de cálculo as vantagens permanentes do último provento da ex-servidora e a regra do redutor, com reajuste pelo RGPS, conforme previsto no § 7º do art. 40 da CF/1988, com regulamentação dada pela MP 167/2004, convertida na Lei 10.887/2004, e no art. 15 da mesma Lei, com redação dada pela Lei 11.784/2008.
	Considerando os elementos dos autos e o fato de o interessado não ter respondido à oitiva realizada, a Sefip, com anuência do MPTCU, propugnou pela ilegalidade do ato, tendo em vista que as vantagens GAE, VPI, GDASST e GESST não foram proporcionalizadas no cálculo do benefício pensional. 
	Acolho os pareceres emitidos nos autos como razões de decidir.
	Restou comprovado extenso período de tempo decorrido entre a edição do ato de aposentadoria e seu julgamento por perda de objeto. 
	Caso decisão pela ilegalidade ocorresse antes do falecimento e Perciliana da Silva Antunes retornasse à atividade, Gilson Almeida Antunes faria jus à pensão por morte, nos termos art. 2º, inciso II, da Lei 10.887/2004. 
	Seguindo jurisprudência desta Corte atinente ao princípio da segurança jurídica, considero que não seria razoável impor, de forma intempestiva, ao pensionista, um ônus decorrente da análise tardia do ato de aposentadoria, uma vez que a instituidora faleceu sem ter tomado conhecimento do resultado do julgamento.
	Os cálculos realizados pela Sefip demonstraram, contudo, que o benefício está sendo pago em valor superior ao que deveria, pois as vantagens GAE, VPI, GDASST e GESST não foram proporcionalizadas no cálculo do benefício inicial de pensão.
	Assim, cabe o julgamento pela ilegalidade do ato de pensão instituída por Perciliana da Silva Antunes em favor de Gilson Almeida Antunes e determinação para que a Superintendência Estadual da Funasa na Bahia emita novo ato livre das irregularidades apontadas.
	Diante do exposto, voto para que o Tribunal adote a deliberação que ora submeto ao Colegiado. 
TCU, Sala das Sessões Ministro Luciano Brandão Alves de Souza, em 22 de outubro de 2019.
WALTON ALENCAR RODRIGUES 
Relator